臺灣高等法院刑事判決
109年度上易字第1716號
上  訴  人  臺灣宜蘭地方檢察署檢察官
被      告  林恩煌


上列上訴人因被告違反毒品危害防制條例案件，不服臺灣宜蘭地
方法院109年度易字第116號，中華民國109年8月6日第一審協商
程序之宣示判決筆錄（起訴案號：臺灣宜蘭地方檢察署108年度
毒偵字第875、578號），提起上訴，本院判決如下：
    主  文
原判決撤銷。
本件公訴不受理。
    理  由
一、公訴意旨略以：被告甲○○前因施用毒品案件，經臺灣宜蘭地
    方法院裁定送觀察、勒戒後，認無繼續施用毒品傾向，於民
    國89年6月16日釋放出所，並由臺灣宜蘭地方檢察署檢察官
    以89年度毒偵字第415號、89年度毒偵緝字第172號案件為不
    起訴處分確定。復因施用毒品案件，經臺灣宜蘭地方法院以
    94年度訴字第395號判決處有期徒刑7月、4月，定應執行刑
    有期徒刑9月確定。又因施用毒品、公共危險案件，經同院
    以96年度訴字第405號判決處有期徒刑10月、3月，應執行有
    期徒刑1年確定；再因施用毒品案件，經同院以97年度訴字
    第549號判決處有期徒刑9月確定；另因詐欺、恐嚇等案件，
    經同院以98年度易字第54號刑事判決處有期徒刑6月、6月、
    6月、4月確定，並與前開期徒刑9月定應執行刑有期徒刑1年
    7月，再與前開執行刑有期徒刑1年接續執行後，於99年8月2
    0日假釋出監。於假釋期間，因施用毒品案件，經同院以100
    年度易字第158號判決處有期徒刑5月確定；而上開假釋經撤
    銷，應執行殘刑3月27日；再因施用毒品案件，經同院以100
    年度訴字第409號判決處有期徒刑10月2次，因施用毒品案件
    ，經同院以100年度訴字第471號判決處有期徒刑11月確定，
    因公共危險等案件，經同院以101年度交訴字第18號判決判
    處有期徒刑6月2次，上開有期徒刑10月2次、11月、6月2次
    ，應執行有期徒刑3年；又因施用毒品案件，經同法院以100
    年度訴字第373號判決處有期徒刑10月確定；上開有期徒刑5
    月、3年、10月及殘刑3月27日接續執行，於104年5月1日縮
    短刑期假釋出監，其中有期徒刑5月、3月27日、10月已執行
    完畢。復因施用毒品案件，經臺灣宜蘭地方法院以106年度
    訴字第168號判決處有期徒刑1年確定。詎猶不知悔改，基於
    施用第二級毒品甲基安非他命之犯意，於108年7月8日上午9
    時30分許往前回溯96小時內某時，在不詳處所，以不詳方式
    施用甲基安非他命1次。經臺灣宜蘭地方檢察署觀護人室通
    知於108年7月8日上午9時30分到署接受採尿送驗結果，檢出
    安非他命類陽性反應，始查悉上情。因認被告涉犯毒品危害
    防制條例第10條第2項施用第二級毒品罪嫌。
二、起訴之程序違背規定者，應諭知不受理之判決，並得不經言
    詞辯論為之，刑事訴訟法第303條第1款、第307條定有明文
    。又所謂「起訴之程序違背規定」，係指檢察官提起公訴之
    訴訟行為於程序上有違法律之規定而言。而提起公訴之訴訟
    行為是否於程序上有違法律規定，原則上，固以起訴時所存
    在之事項（包括事後觀察起訴時所存在之事項）及法律規定
    為判斷。但學說上認為：同條第2款至第7款所列舉之應為不
    受理判決之法定事由，亦屬起訴程序違背規定，僅係法律明
    定列舉之（即皆為訴追條件或形式的訴訟條件欠缺），若合
    於各該款之情形者，應先適用各該款規定諭知不受理判決，
    必也不屬於該條第2款至第7款之程序違背規定者，始有上開
    第1款規定適用之見解，由於至少同條第3款「告訴或請求乃
    論之罪，…其告訴、請求經撤回…」、第5款「被告死亡或為
    被告之法人已不存續者」，皆包括檢察官起訴後始發生之情
    事變更事由，致法院不能為實體審理及判決之情形，則「起
    訴之程序違背規定」，解釋上即不僅限於起訴時其程序已違
    背法律規定，尚包括起訴後因情事變更，致檢察官起訴違背
    法律規定，法院不能為實體上之審理進而為實體判決之情形
    。而此情事變更，自應包括因法律修正而致追訴條件變更之
    情形，先此敘明。
三、其次，毒品危害防制條例第23條第2項於108年12月17日修正
    通過，109年1月15日由總統公布，並於公布後六個月即109
    年7月15日施行，規定：「觀察、勒戒或強制戒治執行完畢
    釋放後，3年内再犯第10條之罪者，檢察官或少年法院（地
    方法院少年法庭）應依法追訴或裁定交付審理」，亦即就同
    條例第10條第1項、第2項所定施用毒品罪，明定須符合觀察
    、勒戒或強制戒治執行完畢釋放後「3年内再犯」之要件，
    始得依法追訴。而109年7月15日施行之增訂毒品危害防制條
    例第35條之1第1款及第2款前段規定：108年12月17日修正之
    條文施行前犯第10條之罪之案件，於修正施行後，偵查中之
    案件，由檢察官依修正後規定處理；審判中之案件，由法院
    或少年法院（地方法院少年法庭）依修正後規定處理。是犯
    同條例第10條第1項之施用第一級毒品罪、同條第2項之施用
    第二級毒品罪者，不論行為係在修正前或修正後，法院審判
    中之案件均應依新法規定處理。
四、最高法院95年第7次刑事庭會議，固曾就92年7月9日修正公
    布，自93年1月9日施行之毒品危害防制條例第20條、第23條
    之規定，決議認為：該條例第20條、第23條將施用毒品之刑
    事處遇程序區分為「初犯」、「5年內再犯」、「5年後再犯
    」。依其立法理由之說明：「初犯」，經觀察、勒戒或強制
    戒治，應為不起訴處分或不付審理之裁定；經觀察、勒戒或
    強制戒治執行完畢釋放後，「5年內再犯」者，因其再犯率
    甚高，原實施之觀察、勒戒及強制戒治既已無法收其實效，
    爰依法追訴或裁定交付審理。至於經觀察、勒戒或強制戒治
    執行完畢釋放，「5年後再犯」者，前所實施之觀察、勒戒
    或強制戒治已足以遮斷其施用毒品之毒癮，為期自新及協助
    其斷除毒癮，仍用「初犯」規定，先經觀察、勒戒或強制戒
    治之程序。從而，依修正後之規定，祇於「初犯」及「5年
    後再犯」2種情形，有其追訴條件之限制，即須於初犯經觀
    察、勒戒或強制戒治釋放後，5年內均無施用毒品之行為，
    始能認其前所實施之觀察、勒戒或強制戒治已足遮斷毒癮，
    而得於5年後再犯時，再予適用初犯之規定，重行觀察、勒
    戒等程序。倘5年內已經再犯，經依法再為保安處分或追訴
    處罰，縱其第3次（或第3次以上）施用毒品之時間，在初犯
    之保安處分執行完畢釋放5年以後，即與「5年後再犯」之情
    形有別，且因已於「5年內再犯」，顯見其再犯率甚高，原
    實施觀察、勒戒或強制戒治，已無法收其實效，自無再經觀
    察、勒戒及強制戒治之必要，應由檢察官逕行起訴，始符新
    法修正之本旨。然新修正毒品危害防制條例第23條第2項於1
    09年7月15日施行後，最高法院目前多數見解認為，該條所
    定「觀察、勒戒或強制戒治執行完畢釋放後3年内再犯」之
    要件，解釋上不包括起訴、判刑或執行等刑事處罰執行完畢
    釋放後3年内再犯之情形（最高法院109年度台上字第3522號
    、第3758號、第3777號判決理由）；且觀之本次同時修正（
    尚未施行）之毒品危害防制條例第24條第1項另規定有「附
    命完成戒癮治療之緩起訴處分」程序，依現行實務見解，犯
    同條例第10條第1項、第2項之施用第一級或第二級毒品罪者
    ，如已完成「附命緩起訴」之戒癮治療，事實上已接受等同
    「觀察、勒戒或強制戒治」執行完畢釋放之處遇，則如於同
    條例第23條第2項所定「3年」内，再犯施用第一級或第二級
    毒品罪，顯現其再犯率甚高，原規劃之「附命緩起訴」完成
    戒癮治療制度功能無法發揮成效，已無再次接受「觀察、勒
    戒或強制戒治」處遇之必要，自應依該條例第23條第2項規
    定之相同法理，逕行追訴，而無再依該條例第20條第1項重
    行聲請觀察、勒戒或強制戒治之必要，且經此「附命完成戒
    癮治療之緩起訴處分」後，即應以經該緩起訴處分並完成戒
    癮治療後，起算該「3年」内再犯之期間（最高法院109年度
    台非字第76號、第77號判決意旨參照)。是依最高法院前開
    見解，行為人再次（含三犯以上）施用毒品，若距最近一次
    因施用毒品經上述觀察、勒戒或強制戒治執行完畢釋放後，
    或經附命完成戒癮治療之緩起訴處分並完成戒癮治療後，已
    逾3年者，應不具備訴追條件，檢察官如對再犯之行為提起
    公訴，其起訴之程序即屬違背法律規定，法院應依刑事訴訟
    法第303條第1款規定，為公訴不受理之判決，縱其間行為人
    曾因犯施用毒品罪經刑事處罰且未滿3年，然此非屬新修正
    毒品危害防制條例第23條第2項之追訴前提要件，對於起訴
    要件之審查自不生影響。
五、至新修正毒品危害防制條例第35條之1第2款後段規定：「依
    修正後規定應為不起訴處分或不付審理之裁定者，法院或少
    年法院（地方法院少年法庭）應為免刑之判決或不付審理之
    裁定」，該條立法理由固謂：「若該等案件於修正施行前已
    繫屬於法院或少年法院（地方法院少年法庭）者，為求程序
    之經濟，法院或少年法院（地方法院少年法庭）應依修正施
    行後之規定處理，即應依職權為觀察、勒戒或強制戒治之裁
    定。依修正施行後之規定，受觀察、勒戒人無繼續施用傾向
    者或強制戒治期滿後，應為不起訴處分或不付審理之裁定者
    ，法院或少年法院（地方法院少年法庭）應為免刑之判決或
    不付審理之裁定」，然立法理由究非法律條文本身，僅得作
    為條文文義解釋有所疑義時之補充。法院審判中之案件，係
    檢察官依修正前規定，以起訴方式追訴被告犯毒品危害防制
    條例第10條之罪，法院如何能在「不告不理」之訴訟法基本
    原則前提下，依「職權」為顯具剝奪人身自由性質之觀察、
    勒戒或強制戒治裁定，況案件既經起訴，即無該條例第35條
    之1第2款後段所謂「應為不起訴處分」之問題，上開立法理
    由，已然逾越該條之文義解釋範圍，倘立法者確有意以立法
    方式將刑事訴訟之審判程序轉換為觀察、勒戒或強制戒治之
    保安處分程序，並由法院依「職權」為之，自應以法律加以
    明定（中央法規標準法第5條第2款規定參照），附此敘明。
六、綜上，法院應依毒品危害防制條例第35條之1第2款前段之規
    定，對審判中施用毒品之案件，依新修正毒品危害防制條例
    第23條規定，審查檢察官之起訴要件是否具備。倘不符合該
    條文所定「觀察、勒戒或強制戒治執行完畢釋放後3年内再
    犯」之要件，則因起訴後所生法律修正之情事變更事由，致
    檢察官之訴追條件有所欠缺，仍屬起訴程序違背規定，依刑
    事訴訟法第303條第1款之規定，應為公訴不受理之判決。
七、本件被告前於89年間因施用毒品案件，經臺灣宜蘭地方法院
    以89年度毒聲字第282號裁定送觀察勒戒，自89年5月27日起
    執行，至89年6月16日，經認無繼續施用傾向而執行完畢出
    所，並由臺灣宜蘭地方檢察署檢察官以89年度毒偵字第967
    號、89年度毒偵緝字第172號為不起訴處分等情，有本院被
    告前案紀錄表在卷足稽（本院卷第25至46頁）。被告此後雖
    陸續多次因施用毒品案件，經法院論罪科刑，並執行刑罰，
    然並無再受觀察、勒戒或強制戒治之執行，亦無經檢察官予
    以附命戒癮治療之緩起訴處分而完成戒癮治療之狀況，此觀
    之上開前案紀錄表所載即明。公訴意旨認被告係於108年7月
    8日上午9時30分許回溯96小時內某時施用第二級毒品甲基安
    非他命，距前次觀察、勒戒執行完畢釋放即89年6月16日後
    ，已逾3年甚明。依照前揭說明，本案檢察官之起訴，因法
    律修正之情事變更，致欠缺訴追條件，爰依刑事訴訟法第30
    3條第1款規定，為公訴不受理之判決。
八、原審適用協商程序，以被告施用毒品犯行明確而予論罪科刑
    ，固非無據。然原審未及審酌適用上開新修正毒品危害防制
    條例規定，而為罪刑之宣告，即有未合，本案既具刑事訴訟
    法第455條之4第1項第7款之事由，檢察官依同法第455條之1
    0第1項之規定提起上訴，並無不合。檢察官上訴意旨雖主張
    應由法院依職權裁定被告送觀察、勒戒，於執行後為免刑判
    決云云，然新修正毒品危害防制條例第35條之1第2款後段之
    規定，並無規定法院受理檢察官依修正前規定追訴施用毒品
    罪之審理中案件，應依職權裁定送觀察勒戒，該條文立法理
    由之說明，逾越法條文義，且有違不告不理之訴訟法基本原
    則，已如前述，本院無從逕依職權裁定被告送觀察、勒戒，
    檢察官此部分主張，乃於法無據。惟原判決既有上開可議之
    處，為本院依職權所審認，即應由本院撤銷原判決，改諭知
    公訴不受理之判決，並不經言詞辯論為之。
據上論斷，應依刑事訴訟法第369條第1項前段、第364條、第307
條、第303條第1款，判決如主文。
中　　華　　民　　國　　109 　年　　10　　月　　28　　日
                  刑事第二十二庭審判長法　官  洪于智
                                      法　官  陳銘壎
                                      法　官  汪怡君
以上正本證明與原本無異。
不得上訴。
                                      書記官  賴怡孜
中　　華　　民　　國　　109 　年　　10　　月　　30　　日